臺灣高等法院刑事判決                              九十年度上重訴字第三六號
    上  訴  人
    即  被  告  丙○○
    選任辯護人  魏順華
                羅秉成
右上訴人即被告因殺人等案件，不服臺灣新竹地方法院八十八年度重訴字第一○號，
中華民國九十年五月七日第一審判決（起訴案號：臺灣新竹地方法院檢察署八十八年
度偵字第五三六九、六六三○、六七三二號）提起上訴，本院判決如左：
    主  文
原判決關於丙○○之部分撤銷。
丙○○無罪。
    理  由
一、公訴意旨略以：上訴人即被告丙○○（下稱被告）、丁○○（原名詹家瑋）、潘
    志傑、郭敬宏均係幫派份子。丙○○則係潘志傑之好友。陳國明基於殺人之故意
    ，於八十八年六月二十三日凌晨三時四十七分，夥同潘志傑及多名年籍不詳男子
    ，基於犯意聯絡及行為分擔，由新竹市○○路「菲力貓」遊樂場尾隨跟蹤郭敬宏
    夫妻至西大路四四七號前，共同分持刀械、電擊棒及棍棒等物圍殺郭敬宏，郭敬
    宏為防衛自己之生命，亦持預藏之折疊刀剌向潘志傑，搏鬥間郭敬宏、潘志傑均
    有受傷，嗣經郭敬宏之妻立即報警，警方乃於同日凌晨三時五十分許在上址查獲
    。潘志傑經送醫後延至同日上午五時五十分許不治身亡，郭敬宏則受有左耳、前
    額、左肩、前胸撕裂傷、右頸電擊傷，左手撕裂傷併關節神經斷裂之傷害，送醫
    急救，陳國明及其他年籍不詳男子則逃離現場。丙○○於八十八年五、六月間，
    未經許可，持有奧地利制式九二手槍二把，子彈五發。其因前往新竹市殯儀館目
    睹其好友潘志傑死狀甚慘，潘志傑之家人痛哭失聲，乃急思報復。乃於同年八月
    三十日凌晨許，與齊俊坤騎乘一輛車號不詳之機車至新竹市○○路四十六號鴨肉
    店擬買宵夜時，發現郭敬宏與其友人在該鴨肉店用餐，遂萌殺人之犯意，邀同齊
    俊坤，二人並共同基於犯意聯絡及行為分擔，先騎乘該機車至新竹市荷蘭村門牌
    不明之公寓取出上開二把手槍、子彈五發，於同日凌晨一時四十分許趕至該鴨肉
    店附近埋伏，等候郭敬宏走出。郭敬宏用完餐步出店門至新竹市○○路三十六號
    前之停車處，坐入駕駛座準備駕駛車號Ｖ三─七七四五號自小客車離去時，埋伏
    於一旁之丙○○遂騎該機車搭載齊俊坤，至郭敬宏所駛上開汽車駕駛座車窗處，
    由齊俊坤以上開第一把制式手槍朝郭敬宏射擊，射出第一發後，因該把槍卡彈無
    法擊發，乃再拿出第二把手槍朝郭敬宏接續射擊四發後，騎乘該部機車速往新竹
    市○○路方向逃逸。同日下午四、五時許，齊俊坤、丙○○二人欲躲避追緝，乃
    以行動電話聯繫剛加入幫派不久之詹家瑋，三人約於新竹縣竹北市○○○○○路
    友人宿舍前碰面，同日下午五時許，丙○○齊俊坤駕駛一部車號不明之自小客車
    至上開宿舍接走詹家瑋，於新竹市地區繞行，途中丙○○齊俊坤二人要求詹家瑋
    出面頂替槍殺郭敬宏案，經詹家瑋首肯後，即由二人分述該日作案過程，要求詹
    家瑋至新竹市警局自首時依樣畫葫蘆。詹家瑋旋於隔日即同年八月三十一日早上
    七時許由丙○○、齊俊坤載至洪大明律師事務所前，由丙○○、齊俊坤交付上開
    作案用之手槍一把，並囑詹家瑋找洪大明律師，復稱：若遇警方詢問作案應有二
    把手槍，另一把在何處時，再告知警方另一把槍藏匿於詹家瑋新竹市○○路○段
    一○八號三樓租處，詹家瑋隨即進入洪大明律師事務所，由洪大明律師陪同詹家
    瑋持該把手槍向新竹市警察局自首後，繼由警依詹家瑋之供述，於該租屋處起出
    第二把手槍，計扣得上開手槍二把、彈頭五個、彈殼四個。因認被告丙○○涉犯
    槍砲彈藥刀械管制條例第七條第四項未經許可持有手槍、刑法第二百七十一條第
    一項殺人等罪嫌云云。
二、按犯罪事實應依證據認定之，無證據不得推定其犯罪事實，刑事訴訟法第一百五
    十四條定有明文。復按刑事訴訟法上所謂認定犯罪事實之證據，係指足以認定被
    告確有犯罪行為之積極證據而言，該項證據自須適合於被告犯罪事實之認定者，
    始得採為斷罪資料；又事實之認定，應憑證據，如未能發現相當證據，或證據不
    足以證明，自不能以推測或擬制之方法，以為裁判基礎；最高法院二十九年上字
    第三一○五號、四十年台上字第八六號分別著有判例可資參照。
三、訊據被告丙○○就其係潘志傑之好友，潘志傑被殺身亡後，其曾往探視，八十八
    年八月二十九日齊俊坤要求詹家瑋出面頂替時，渠確曾和齊俊坤同往並坐於後座
    之事實，固不諱言，惟堅決否認有何未經許可持有手槍或殺人之犯行，辯稱：係
    因詹家瑋無法承擔而翻供，齊俊坤始再找渠頂替該罪責，渠當時因受傷，走路一
    跛一跛，且該等槍枝，渠均未見過或碰過，何來持有，齊俊坤說會處理與被害人
    之事，且會給渠二百萬元之安家費，但均未兌現，且原審量刑亦重於齊俊坤所稱
    之十二年，渠才會上訴供出實情等語。
四、公訴人認被告涉有非法持有手槍、殺人等罪嫌無非以被告之自白、佐以另被告詹
    家瑋之供述，及相驗屍體證明書、驗斷書、扣案之槍、彈及該等手槍均有殺傷力
    之鑑定報告為其主要論據。
五、然查：
（一）本件被害人郭敬宏因被槍擊身亡，此固有檢察官相驗屍體證明書、驗斷書等附
      卷可憑；另扣案之手槍二支，經鑑定結果均認係奧地利ＧＬＯＣＫ廠製之制式
      九二手槍，機械性能良好，均具殺傷力，而自被害人體內取出之彈頭五顆，經
      比對之結果，認其中四顆其來復線紋痕特徵與前述奧地利ＧＬＯＣＫ廠製二七
      型口徑零點四零吋半自動手槍試射彈頭之來復線紋痕特徵相吻合，而另一顆彈
      頭，認鉛質彈頭已嚴重變型，未發現足資比對之紋痕，而扣案之彈殼四顆，其
      彈底紋痕特徵與前述奧地利ＧＬＯＣＫ廠製二七型口徑零點四零吋半自動手槍
      試射彈殼之彈底紋痕特徵相吻合，此亦有內政部警政署刑事警察局八十八年九
      月十六日刑鑑字第八八六一三號鑑驗通知書、八十八年十二月一日（八八）刑
      鑑字第一二七二五六號函等件在卷可考。惟本件有關被告之部分，其關鍵厥為
      槍擊被害人究係否本件被告所為，關乎此，前述檢察官相驗屍體證明書、驗斷
      書、鑑驗通知書、鑑定函，均非適合之證明。先此敘明。
（二）按被告之自白，雖為證據之一種，但必與事實相符者為限，若其自白顯有疑義
      ，而審理事實之法院，就其職權調查之所得，仍未能證明其自白確與事實相符
      者，自不得據為認定犯罪事實唯一之基礎；又被告雖自白犯罪事實，如果提出
      反證證明其自白非真正事實者，在審理事實之法院，自不得置而不問；被告之
      自白與事實是否相符，須依具體情事，如現場跡象、被害人指供或調查其他之
      必要證據，以認定之，不能憑空臆測，認為與事實相符，而採為判決基礎；刑
      事訴訟法第一百五十六條第二項規定，被告雖經自白，仍應調查其他必要之證
      據，以察其是否與事實相符。立法目的乃欲以補強證據擔保自白之真實性；亦
      即以補強證據之存在，藉之限制自白在證據上之價值。而所謂補強證據，則指
      除該自白本身外，其他足資以證明自白之犯罪事實確具有相當程度真實性之證
      據而言。雖其所補強者，非以事實之全部為必要，但亦須因補強證據與自白之
      相互利用，而足使犯罪事實獲得確信者，始足當之。最高法院十八年上字第一
      ○八七號、十九年上字第一二二二號、四十六年台上字第一七○號、七十四年
      台覆字第十號分別著有判例可資參照。
（三）被告雖分別於檢察官八十八年九月八日、十日、二十日偵查中，均自白其持槍
      殺害被害人郭敬宏，並自白其教唆詹家瑋出面頂替云云，惟查被告於檢察官八
      十八年九月十日偵查中供稱：「（共開了幾槍？）我先自口袋拿了第一把槍出
      來，可是扣下板機未擊發，我很緊張，拿了第二把槍，扣了板機之後，只聽到
      『砰』『砰』『砰』『砰』，我也無法確定是幾發，（為何叫詹家瑋出來頂罪
      ？）是案發當天下午，我約他到竹北家樂福見面，我告訴他案發之情形，他自
      願出來幫我頂罪」云云（見六七三二號偵查卷第四十六頁反面）；惟查本案被
      害人身體上共受有十三處之槍傷，均為新傷，非舊傷，被害人身體上之槍傷和
      所取出的彈頭，顯示有兩種槍彈，被害人身體所中之四槍均可致命，此業經法
      務部法醫研究所鑑定明確，並有該所八十八法醫所醫鑑字第○九六八號鑑定書
      在卷可查；足證被害人係被人以二把制式手槍射擊致死，然被告竟稱其先拿出
      之一把手槍未擊發，其方再拿出第二把槍向被害人射擊，益證被告此部分之供
      述，要與事實不符。
（四）另證人黃樹宏雖於八十八年九月四日檢察官偵查中供稱：「（郭敬宏、詹並宜
      走出去，過了多久你即聽到槍聲？）有二、三分鐘即聽到『砰』、『砰』『砰
      』三聲，那時我還在店內，還沒有走出店，聽到最後一聲『砰』，我即趕快出
      來，就聽到說『給你死』，（走出來看到什麼？）看到機車要調頭走了，親眼
      目擊開了一槍，而且歹徒說『給你死』，（二部機車離多遠？）二部車相隔十
      公尺，行兇之車是在郭敬宏駕駛座車窗旁邊，（你有何補充？）一人騎之機車
      ，我是無法確定是不是共犯，或許可能是騎車經過，而目睹槍擊案發生，為了
      躲避流彈而不敢前進，行兇之二人用機車，由後座之人，最後我看到開了一槍
      ，並且喊『給你死』，而且作案時車頭朝鴨肉店之方向，開槍之人，他的位置
      就在郭敬宏車窗之旁邊，開完槍之後，馬上迴轉竹市○○路市區方向逃逸」等
      語（見六六三○號偵查卷第一○一、一○二頁）；證人黃樹宏嗣於原審八十九
      年八月二十四日審理時，證稱：「（當時有無目擊槍擊情形？）我當時人在店
      裡面先聽到一槍，我本以為是路口輪胎爆胎的聲音，他停車的位置距離我們的
      店約有五十公尺左右，（總共聽到幾聲槍聲？）約四、五左右，第一槍跟第二
      槍的間隔比較長，其他的幾槍間隔很近，（有無目擊到最後一槍？）二台機車
      準備調頭走，騎士戴全罩式的安全帽，．．．我看到兩輛機車一前一後方向車
      頭都是朝向四十六號的方向，（前面這輛幾個人？）兩個人，這輛機車是停在
      郭敬宏的旁邊，保持沒有熄火的狀態，後面這輛車與前面這輛保持一段距離，
      印象中後面這輛是一個人，．．．」（見原審卷第七十八頁至第八十一頁）；
      足證證人黃樹宏所目睹對本案被害人郭敬宏行兇之人係有二或三人，其中二人
      共騎一部機車無訛。惟依被告於警訊及檢察官偵查中之供述，被告均係稱其一
      人單獨作案，並無與他人共同前往云云，益證被告於警訊及檢察官偵查中之供
      述，亦與事實不符。再者依證人黃樹宏前引供述，證人黃樹宏所目擊行兇之人
      係戴有全罩式之安全帽，是證人黃樹宏顯無認清該二或三人究為何人，是證人
      黃樹宏之供述，亦無以資為被告自白之補強證據，亦此敘明。
（五）如前述，被告於檢察官八十八年九月十日偵查中供稱：「（為何叫詹家瑋出來
      頂罪？）是案發當天下午，我約他到竹北家樂福見面，我告訴他案發之情形，
      他自願出來幫我頂罪」云云（見六七三二號偵查卷第四十六頁反面）；惟詹家
      瑋於檢察官八十八年九月三日偵查供稱：「有二把槍作案，槍是在投案前給我
      ，在八十八年八月三十一日早上九點半至十點，約在九點五十分拿到第一把槍
      ，另一把是八月三十一日凌晨十二點之後，在車上，車號不詳，自小客車上，
      車上有二人，一人叫『阿坤』，一人叫丙○○，阿坤告訴我，如果警方問第二
      把槍，槍在那裡，就叫我與警方說在經國路租屋處三樓Ｆ號，（在車上告訴你
      什麼？）他們說事情發生了，問我有無看報紙，指郭敬宏遭槍殺之事件，而且
      說報紙也登了，這是他跟我說，後來當天八月三十一日凌晨十二點以後，丙○
      ○開了一部自小客車，載了阿坤及我，在新竹市區逛，我們是在當天下午五點
      ，從福興路宿舍巷口出門，然後阿坤告訴我，有無看到報紙，我就說我大概知
      道一點，因為前一天晚上即報導了此事，且是風飛沙十三神鷹之事，所以我就
      知道了是此件事。（如何說叫你出來頂罪？）他說這事已經發生了，你要巴結
      一點，事情已這樣，你就去吧，家裡丙○○及阿坤會負責，如果不負責，大可
      把他們供出來，沒有關係，（阿坤如何描述作案之過程？）在車上教我作口供
      的時候，（如何教你作口供？）他先問我昨天在那裡，我說我去新埔喝酒，他
      問我何時回到家，我說到家二點多，他教我說問口供，說時間忘了幾點，他有
      跟我說報紙報案發時間是一點四十五分，（第一把槍何時交給你？）他交給我
      ，是阿坤交給我，是八十八年八月三十一日早上去洪大明律師處，．．．」等
      語（見六六三○號偵查卷第六十三頁反面至第六十五頁）；證人詹家瑋嗣於本
      院受命法官九十年八月八日調查時供稱：「齊俊坤一人自己找我，就是在事發
      隔天他自己一人找我，．．．（丙○○有無去拜託你？）沒有，（齊俊坤現在
      何處？）事發後，他就沒有跟我聯絡，所以我也不知道他人在何處，當天他有
      給我一把槍，．．．（從檢察官問你，你否認有殺郭敬宏開始，你所言都實在
      ？）不實在，那時是齊俊坤教我這樣講，他說如果我扛不起來時，叫我講丙○
      ○，他自己會去處理，這是齊俊坤在家樂福時告訴我，其實我也不認識丙○○
      ，齊俊坤教我講丙○○時，他有教我怎麼講，．．．齊俊坤只有教我犯案過程
      而已，沒有告訴我何人開槍，那二人去是我編的」等語；由證人詹家瑋前引供
      述，足見本件案發後，要證人詹家瑋出面頂替，教證人詹家瑋如何陳述犯案過
      程之人均係齊俊坤，而非被告；證人詹家瑋陳稱犯案有二人要係證人詹家瑋片
      面猜捏之詞；益見被告前述自白亦非與事實相符。證人詹家瑋此部分供述，亦
      與被告之供述不相符合，證人詹家瑋此部分之供述，自不得資為被告前述自白
      之補強證據。
（六）另查被告曾因頭皮（頂部及枕部）多處裂傷、右手撓尺骨骨折、右側髕骨骨折
      、右側內外踝骨骨折，而於八十八年六月八日至六月十七日在行政院衛生署新
      竹醫院住院手術，予骨內釘固定，並予以右手右腳石膏固定，此有行政院衛生
      署新竹八十八年八月十二日診斷證明書、八十九年三月十四日（八九）新醫歷
      字第一三九一號函及所附病歷在卷（見原審卷一第一二八頁、第一八九頁至第
      二○二頁）可參；而被告復因前述傷害、骨折，於八十九年七月五日住進國軍
      新竹醫院附設民眾診療服務處，於八十九年七月七日拔除右膝及右踝內固定手
      術，另需安排住院拔除右前臂內固定，此亦有國軍新竹醫院附設民眾診療服務
      處八十九年七月十八日診斷證明書一紙在卷（見原審卷二第四十九頁）可考；
      而被告於八十八年八月下旬，係經人扶持或以枴杖行走，至新竹香山地區赴潘
      志傑之法會時，其腳跛得很厲害等情，業據證人即潘志傑之母己○○○於本院
      受命法官九十年十二月十二日調查時到庭結證明確；另於八十八年九月被告為
      警查獲之前二天，被告曾至台北找其叔父甲○○，當時被告腳上尚裹有石膏，
      而由被告之同學扶持前往等情，亦據證人即被告之叔甲○○於本院受命法官九
      十年八月八日調查時到庭結證屬實；而被告於八十八年六月間腳受傷，約住院
      半個月，其間被告連毛巾都沒有力氣擰乾，其沐浴尚需他人協助，而被告行走
      亦只能跳著走等情，另被告於八十八年八、九月間，曾至台北找其同學乙○○
      ，斯時被告腳跟無法著地，只能靠腳尖著地，膝蓋不能彎等情，亦分據證人即
      被告之女友戊○○、被告之同學乙○○於本院受命法官九十年十二月二十一日
      調查時到庭結證屬實；此在在足證被告於八十八年六月間受傷起，至八十八年
      九月間止，被告之手、腳確因骨折而行動不便無訛。被告之手、腳既確因骨折
      而行動不便，則衡情被告焉有於其自己行動不便之際，獨自騎車，兩手分持二
      把手槍向他人挑釁、行兇，而陷自己於險境之理？即檢察官分別於八十八年九
      月九日、二十日偵查中，亦就此質疑被告（分見六七三二號偵查卷第四十八頁
      、第五十八頁反面，檢察官問被告「你腳一跛一跛可以去作案？」、「你腳一
      跛一跛可以去開槍？」）；均足證被告前述於行動不便之際，仍持槍行兇之自
      白，要非事實，亦顯與日常事理不符，而不足參採。
（七）被告所陳稱之齊俊坤其人，不惟亦經證人詹家瑋陳稱曾要求證人詹家瑋出面頂
      替，且齊俊坤確有其人，該人並已於八十八年九月四日出境，此亦有齊俊坤之
      影像基本列印資料、國人入出境端末查詢報表等件附卷（六六三○號偵查卷第
      一二九、一三○頁、六七三二號偵查卷第六十一頁）可考，是被告所稱齊俊坤
      其人一節，尚非子虛，此部分亦非不可採信。
（八）另查，本件扣案之槍枝二支，其中一把係由齊俊坤交付證人詹家瑋，業據詹家
      瑋供述詳實如前，而另把槍枝亦係自證人詹家瑋之租住處所起出，此外並無任
      何積極證據，足資證明該二槍枝係曾由被告持有。
（九）綜上所述，本件檢察官所執為被告涉犯本案之唯一形式上適合之證明者，要係
      被告之自白，此外並無其他證據足資證明被害人係遭本件被告槍擊身亡，惟如
      前述，被告於警訊、檢察官偵查中之自白，要非事實，亦顯與日常事理不符，
      亦無其他積極證據，足資補強被告之前述自白；於法即不得徒憑被告不實之自
      白，而遽為被告確有涉案之認定。
六、此外復查無其他積極證據足資證明被告有何非法持有手槍、殺人等犯行，是不能
    證明被告犯罪，爰應為其無罪之諭知。
七、原審就卷內各項證據，未詳予勾稽，即以被告之自白，遽認被告涉犯上開罪嫌，
    並予論罪科刑，顯有未洽。被告上訴意旨，否認犯罪，辯稱其係頂替他人等語，
    非不可採信，其執此指摘原判決不當，求予撤銷改判，為有理由，應由本院將原
    判決撤銷。另為被告無罪之諭知。
八、至本件被告是否另涉頂替罪嫌，應另由檢察官依法偵查處理，亦此敘明。
據上論斷，應依刑事訴訟法第三百六十九條第一項前段、第三百六十四條、第三百零
一條第一項判決如主文。
本案經檢察官鄭龍照到庭執行職務。
中      華      民      國      九十一      年      五      月    十四  日
                              臺灣高等法院刑事第十庭
                                  審判長法  官  溫  耀  源
                      法  官  何  菁  莪
                                        法  官  林  銓  正
右正本證明與原本無異。
檢察官如不服本判決應於收受送達後十日內向本院提出上訴書狀，其未述上訴之理由
者並得於提起上訴後十日內向本院補提理由書（均須按他造當事人之人數附繕本）。
                                        書記官  陳  菊  珍
中      華      民      國      九十一      年      五      月    十五  日
